臺灣新竹地方法院民事判決  
110年度消字第4號
原      告  
即反訴被告  徐成杰  
訴訟代理人  李國煒律師
被      告  
即反訴原告  李壽仁  

訴訟代理人  楊長岳律師
參  加  人  黃文隆  
            郭玲真  
            林秀英  
上列當事人間返還預約金事件，本院於民國110年12月28日辯論
終結，判決如下：
    主  文
原告之訴及假執行之聲請均駁回。
訴訟費用由原告負擔。參加費用由參加人負擔。
反訴被告應給付反訴原告新臺幣壹拾伍萬伍仟肆佰伍拾陸元，及
自民國110年8月17日起至清償日止，按週年利率百分之五計算之
利息。
反訴訴訟費用由反訴被告負擔。
本判決第三項得假執行；但反訴被告如以新臺幣壹拾伍萬伍仟肆
佰伍拾陸元為反訴原告預供擔保，得免為假執行。
    事實及理由
甲、程序方面：
一、按當事人得於訴訟繫屬中，將訴訟告知於因自己敗訴而有法
    律上利害關係之第三人；就兩造之訴訟有法律上利害關係之
    第三人，為輔助一造起見，於該訴訟繫屬中，得為參加，民
    事訴訟法第65條第1項、第58條第1項分別定有明文。查原告
    與黃文隆、郭玲真、林秀英及被告等5人共同出資，合夥投
    資不動產，倘原告就本件訴訟敗訴，當影響黃文隆、郭玲真
    、林秀英法律上之利害關係，為此原告於起訴時聲請對黃文
    隆、郭玲真、林秀英告知訴訟，並經渠等於110年12月8日具
    狀表示參加訴訟並輔助被告（見本院卷第200頁），核無不
    合，應予准許。
二、按訴狀送達後，原告不得將原訴變更或追加他訴，但擴張或
    減縮應受判決事項之聲明者，不在此限；原告於判決確定前
    ，得撤回訴之全部或一部，但被告已為本案之言詞辯論者，
    應得其同意；訴之撤回應以書狀為之，但於期日，得以言詞
    向法院或受命法官為之；以言詞所為訴之撤回，應記載於筆
    錄，如他造不在場，應將筆錄送達，民事訴訟法第255 條第
    1 項但書第3 款、第262條第1、2、3項分別定有明文。經查
    ，本件原告起訴時原列豐邑建設股份有限公司（下稱豐邑公
    司）為被告，並依買賣契約、民法第242條代位權之法律關
    係，聲明請求：「㈠豐邑公司應返還被告李壽仁新臺幣（下
    同）1,196,000元及自起訴狀繕本送達之翌日起至清償日止
    ，按週年利率5%計算之利息。被告李壽仁受領該1,196,000
    元及利息後，應返還原告1,196,000元及自受領1,196,000元
    之日起至清償日止，按週年利率5%計算之利息。㈡願供擔保
    請准宣告假執行」（見本院卷第5頁）。嗣原告於110年7月2
    0日言詞辯論期日當庭撤回對豐邑公司之起訴，並經豐邑公
    司之同意（見本院卷第141頁），揆諸上開規定，已生撤回
    之效力。又原告於同上言詞辯論期日將請求之金額減縮為60
    0,009元，並於110年9月28日具狀變更訴之聲明為:「㈠被告
    應給付原告600,009元及自起訴狀繕本送達翌日起至清償日
    止，按週年利率5%計算之利息。㈡願供擔保請准宣告假執行
    」。經核原告所為訴之變更，屬減縮應受判決事項之聲明，
    揆諸前開規定，並無不合，程序上應予准許。
三、又按被告於言詞辯論終結前，得在本訴繫屬之法院，對於原
    告及就訴訟標的必須合一確定之人提起反訴。反訴之標的，
    如專屬他法院管轄，或與本訴之標的及其防禦方法不相牽連
    者，不得提起，民事訴訟法第259條、第260條第1項分別定
    有明文。被告於本訴訴訟程序進行中，就同一合夥投資關係
    所生爭議，對原告提起反訴，有民事答辯暨反訴狀在卷可參
    （見本院卷第150頁），其反訴之標的與本訴之標的確有相
    牽連，依上開法條規定，應准其提起。
乙、實體方面：
壹、本訴部分：　　
一、原告主張：原告於102年8月23日與被告及參加人黃文隆、郭
    玲真、林秀英等5人，簽立豐邑雲智匯合夥投資協議書（下
    稱系爭協議），約定共同平均出資即佔股比例均為20%，購
    買豐邑公司建案豐邑雲智匯B棟15樓（車位B4樓292、267號
    ）價金3,188萬元、F棟15樓（車位B5樓58號）價金1,463萬
    ，合計4,651萬（以下合稱系爭房地），同意授權被告於同
    日先簽立不動產優先承購預約單兩份（下稱系爭預約單），
    之後再於102年9月15日與豐邑公司簽定房屋、土地預定買賣
    契約書（下稱系爭買賣契約）。原告分5次出資共1,196,000
    元，惟於103年12月22日之後即未再付款，其餘合夥人亦因
    欲申辦貸款不成而未付款，總計給付1,352萬元價金。嗣被
    告與豐邑公司合意終止系爭買賣契約，豐邑公司於扣除房屋
    、土地總價款各15%違約金後，退款6,782,720元予被告。該
    退款金額應由5位投資合夥人平均分配，每人可退1,356,544
    元。又5人總出資1,352萬元，每人應出資2,704,000元，而
    原告實際出資1,196,000元，按比例原告應取得600,009元之
    退款（計算式：1,356,544×1,196,000/2,704,000=600,009
    ），即被告應給付原告之金額等語。爰擇一依系爭協議之法
    律關係或民法第179條之規定，請求被告返還600,009元，並
    聲明：被告應給付原告600,009元及自起訴狀繕本送達翌日
    起至清償日止，按週年利率5%計算之利息；願供擔保請准宣
    告假執行。　　
二、被告則以：被告依系爭協議與豐邑公司簽署系爭預約單，5
    人亦平均負擔訂金60萬元（即每人12萬元），被告嗣與豐邑
    公司就系爭房地簽署系爭買賣契約，而後合夥5人遂各自依
    分擔份額履行契約義務，直至103年12月底，5人就系爭契約
    已履約繳納596萬，亦即各自分擔份額1,192,000元（即5,96
    0,000/5=1,192,000）。惟至104年3月間，原告遲未提出分
    擔額，經被告多次向原告催討未果，被告不得已先替原告代
    墊，後續到期工程款均由原告繼續替原告代墊其分擔額，直
    至106年初，就系爭契約已履約繳納1,352萬元，亦即每人應
    分擔2,704,000元，惟原告分擔額中的1,512,000元（即2,70
    4,000-1,192,000=1,512,000）係由被告代墊。而被告以退
    款6,782,720元平均計算每人可退回出資款1,356,544元，此
    數額尚不足原告應返還被告之代墊款，兩相抵銷後尚不足15
    5,456元。又合夥投資總投入金額1,352萬，相較於退款金額
    ，合夥投資共損失6,737,280元（即13,520,000-6,782,720=
    6,737,280），每人至少分攤損失1,347,456元，對照原告實
    際投入之款項1,192,00元，原告就合夥投資之損失分攤同有
    不足。準此，原告請求返還600,009元之退款，應無理由等
    語，資為抗辯，並聲明：原告之訴駁回；如受不利之判決，
    願供擔保請准宣告免為假執行。　　
三、參加人之陳述：原告未遵守系爭協議，造成出資額的缺口，
    均由被告設法代墊，最終不得已解約，因此遭扣總價款15%
    之違約金，參加人均僅取回1,356,544元，對照每人出資金
    額270萬餘元，各損失134萬元以上，而原告只出資119萬餘
    元，無由違反約定導致退場者，反而負擔較少之損失，故原
    告之起訴無理由等語。
四、得心證之理由：　　　　　　　　　　　　
　㈠經查，兩造及參加人共5人於102年8月23日簽署系爭協議，約
    定每人出資即佔股比例各20%，以被告名義投資系爭房地，
    與豐邑公司先簽定系爭預約單，嗣再於102年9月15日簽定系
    爭買賣契約；迄至107年8月23日與豐邑公司合意終止系爭買
    賣契約，總繳納金額1,352萬元，經扣除系爭房地總價款15%
    之違約金後，豐邑公司退還價金共6,782,720元，而原告實
    際給付之價款至少為1,192,000元（原告主張另有給付4,000
    元部分，詳後述）等情，有系爭協議、系爭預約單在卷可證
    ，復有豐邑公司答辯狀暨所提之房屋、土地預定買賣契約書
    、退戶同意書、支票簽回單、發票開立資料明細、發票遺失
    確認書等件及參加人陳述意見狀附卷為憑（見本院卷第76至
    130頁、第200頁），且為兩造所不爭執，堪信為真實。
　㈡按分配損益之成數，未經約定者，按照各合夥人出資額之比
    例定之。僅就利益或僅就損失所定之分配成數，視為損益共
    通之分配成數，民法第677條第1、2項定有明文。查兩造及
    參加人等5人合夥投資系爭房地，約定共同支付預約金額60
    萬元，待日後簽約、開工及須支付工程款時，5人須共同平
    均支付價金，即各投資佔有持股比例為20%，而系爭房地出
    售後按持分比例，扣除所有衍生費用分配價金，為系爭協議
    所載明，可見該等合夥人已約定每人應平均分擔20%之價金
    ，而損益亦按此比例分配。被告與豐邑公司之系爭契約迄至
    107年8月23日合意終止為止，被告總繳納價金為1,352萬元
    ，亦即兩造及參加人等5人依系爭協議所應分擔之金額各為2
    ,704,000元（13,520,000÷5=2,704,000），而原告實際給付
    之金額至少為1,192,000元，此部分為兩造所不爭執，原告
    雖主張尚於103年12月6日在新竹縣寶山鄉太平洋俱樂部集會
    所餐會時交付現金4,000元予被告，惟原告就此有利於己之
    事實未能提出任何證據以證其實，應難認為可採，故本院認
    定原告實際給付之金額即為1,192,000元，與應分擔之金額
    相較尚不足1,512,000元。又系爭契約終止後，豐邑公司退
    款6,782,720元，依上所述，5人應平均分配損益，即每人可
    退回1,356,544元，惟原告所受分配部分仍不足填補上開不
    足之分擔額1,512,000元，故應無法受領本件退款之分配。
　㈢至原告雖主張應依投資比率分配退款才合理，亦即依其實際
    出資佔應分擔額之比例受分配退款600,009元（計算式：1,3
    56,544×1,196,000/2,704,000=600,009）等語。惟原告之計
    算方式係按其實際出資金額比率計算退款之分配額，看似公
    平，惟其忽略依系爭協議應「按持分比例」扣除所有衍生費
    用分配價金，及依民法第677條第2項規定，應視為損益共通
    之分配成數，故無論損益均應按投資持股比例即每人20%分
    配，並非如原告所主張係按實際出資額計算分配，否則在本
    件投資虧損之情形，無異造成違反協議擅自減少出資之合夥
    人，反而承擔較少損失之不合理現象，故原告主張之金額，
    並非可採，仍應回歸系爭協議之約定，依每人之投資持股比
    例20%計算損益，方屬公允。
　㈣再按無法律上之原因而受利益，致他人受損害者，應返還其
    利益。雖有法律上之原因，而其後已不存在者，亦同，民法
    第179條定有明文。然查，原告既未依系爭協議完全出資其
    分擔額，並由被告代墊補充，而該代墊之金額與原告可分配
    之退款相抵扣後，原告仍不足清償被告所代墊款項，即難謂
    被告受有利益，自不構成不當得利而應負返還責任。
四、綜上所述，原告主張之分配方法與系爭協議不符，係屬有誤
    ，即非可採，而原告本得以分配之退款金額1,356,544元，
    較之原告應分擔之出資金額1,512,000元，仍有不足，自無
    從受有退款之分配，且被告並未受有利益而無不當得利可言
    ，則原告依系爭協議約定或不當得利法律關係，擇一請求被
    告給付600,009元及自起訴狀繕本送達翌日起至清償日止，
    按週年利率5%計算之利息，即無理由，應予駁回。原告之訴
    既經駁回，其假執行之聲請，亦失所附麗，應併予駁回。　
貳、反訴部分：
一、反訴原告主張：系爭契約已履約繳納1,352萬元，即合夥之
    每人應分擔2,704,000元，惟反訴被告僅給付1,192,000元之
    分擔額，其餘1,512,000元（2,704,000-1,192,000=1,512,0
    00）係由反訴原告代墊，經與每人可分配之豐邑公司退款1,
    356,544元兩相計算抵銷後，尚不足155,456元 (1,512,000-
    1,356,544=155,456)， 反訴被告自應返還等語。爰依民法
    第680條準用第546條第1、3項之規定，請求反訴被告返還，
    並聲明：反訴被告應給付反訴原告155,456元，及自反訴起
    訴狀狀繕本送達翌日起至清償日止，按週年利率5%計算之利
    息；願供擔保請准宣告假執行。
二、反訴被告則以：自102年8月合夥投資到107年9月反訴原告簽
    收扣除15%違約金後餘款支票，此投資案投資虧損應由反訴
    原告應負最大責任，多年以來處理，沒有短期獲利了結，而
    是賠錢了事，如今反要反訴被告補償損失，絕無理由等語。
    並聲明：反訴原告之反訴駁回；如受不利判決，願供擔保請
    准宣告免假執行。
三、得心證之理由：
　㈠按受任人因處理委任事務，支出之必要費用，委任人應償還
    之，並付自支出時起之利息。受任人處理委任事務，因非可
    歸責於自己之事由，致受損害者，得向委任人請求賠償，民
    法第546條第1、3項著有明文。上開關於委任之規定，於合
    夥人之執行合夥事務準用之，民法第680條亦有明文。反訴
    原告主張反訴被告就本件合夥投資共出資1,192,000元，相
    較於依系爭協議所約定之應分擔出資額2,704,000元，尚有
    不足額1,512,000元係由反訴原告代墊，嗣以反訴被告所得
    分配之退款1,356,544元相抵，亦不足155,456元等情，業據
    本院認定如前，則反訴原告請求反訴被告應返還代墊款155,
    456元，洵屬有據。
　㈡反訴被告雖以前開情詞置辯，然查系爭協議既約定「三、…委
    託雄獅地產於適當時機轉售後，將淨利分配予甲方、乙方、
    丙方、丁方、戊方（即兩造及參加人）。十、此筆標的（即
    系爭房地）出售後按持分比例，扣除所有衍生費用分配價金
    ，五方不得異議」，顯然就出售時機並未有特別限制，亦非
    由反訴原告自行決定，且應由合夥人全體共負盈虧，故反訴
    被告指責反訴原告未能短期獲利了結，導致虧損，應由反訴
    原告自行負責損失云云，實非有據，更何況系爭契約終止之
    原因，係反訴被告未能按期給付分擔額所致，為參加人一致
    所認，益徵反訴被告所辯之無理，當非可採。
四、綜上所述，反訴原告依民法第680條準用第546條第1、3項之
    規定，請求反訴被告給付155,456元，及自反訴起訴狀繕本
    送達（未據反訴原告提出送達反訴被告之證明，惟反訴被告
    至遲於110年8月16日撰寫民事準備狀2時，已受該書狀之送
    達，見本院卷第159頁）翌日即110年8月17日起至清償日止
    ，按週年利率5%計算之利息，為有理由，應予准許。
五、本件反訴所命反訴被告給付之金額未逾50萬元，爰依民事訴
    訟法第389條第1項第5款之規定，依職權宣告假執行。反訴
    被告陳明願供擔保，請准宣告免為假執行，核無不合，爰酌
    定相當之擔保金額准許之。
參、本件本訴與反訴之事證已臻明確，兩造其餘攻擊防禦方法及
    所提證據，經本院審酌後，於判決結果均不生影響，爰不逐
    一論駁，附此敘明。
肆、訴訟費用負擔之依據：民事訴訟法第78條、第86條第1項本
    文。
中　　華　　民　　國　　111 　年　　1 　　月　　20　　日
                  民事第二庭    法　官　彭淑苑
以上正本係照原本作成。
如對本判決上訴，須於判決送達後 20 日內向本院提出上訴狀。
如委任律師提起上訴者，應一併繳納上訴審裁判費。
中　　華　　民　　國　　111 　年　　1 　　月　　20　　日
                                書記官  林琬茹